【裁判字號】    90,判,2044
【裁判日期】    901108
【裁判案由】    營業稅
【裁判全文】
最  高  行  政  法  院  判  決                    九十年度判字第二○四四號
    原      告  臺南市西藥商業同業公會
    代  表  人  甲○○
    被      告  臺南市稅捐稽徵處
    代  表  人  傅秋風
右當事人間因營業稅事件，原告不服財政部中華民國八十九年一月十五日台財訴第0
00000000號再訴願決定，提起行政訴訟。本院判決如左：
    主  文
原告之訴駁回。
訴訟費用由原告負擔。
    事  實
緣原告係商業團體，未依規定申請營業登記，自八十一年起至八十五年止出租房屋收
取租金共新臺幣（以下同）四、八七○、○○○元，而未依規定開立統一發票繳納營
業稅，致生逃漏稅額二四三、五○○元，案經被告查獲，並審理違章成立，乃依營業
稅法第五十一條第一款規定，追繳所漏稅額二四三、五○○元，並按所漏稅額處以三
倍之罰鍰計七三○、○○○元。原告不服，申請復查，未獲變更，提起訴願，經被告
於訴願程序中，自行發現原處分漏未考慮租金，係內含稅性質，致據以補徵之營業額
及罰鍰金額不正確，即主動撤銷原處分（臺灣省政府以訴願標的已不復存在，作成八
十七年七月八日府訴三字第一五九四四三號訴願決定），另為復查決定，將本案應補
徵之營業稅額變更為二三一、九○五元，罰鍰部分變更為六九五、七○○元。原告仍
有未服，循序提起訴願、再訴願，遞遭決定駁回，遂提起行政訴訟。茲摘兩造訴辯
意旨於次：
原告起訴意旨及補充理由略謂：一、依營業稅法第二條第一款之規定「營業稅之納稅
義務人如左：一、銷售貨物或勞務之營業人。」，復依同法第六條第二款之規定「非
以營利為目的之事業、機關、團體、組織，有銷售貨物或勞務者為營業人。」故本件
首應加以釐清之爭點即為究何為銷售勞務者，關於此點，依營業稅法第三條第二項有
明文規定「提供勞務予他人，或提供貨物與他人使用、收益，以取得代價者，為銷售
勞務。」，然本案原告之所得係為不動產租金，其提供房屋與他人使用收益，以收取
代價之行為，已非上開法條所示之『提供勞務予他人，以取得代價者。』甚明；至於
其是否為『提供貨物與他人使用、收益，以取得代價者。』？解釋上則不無疑義，觀
其法條所示之貨物，似專指動產而言，若欲解為不動產，顯已違反本法所欲規範之範
圍，亦有違立法明信之法治國家原則之虞。蓋法律文字之解釋原即在探究其文字所承
載之意義，而其解釋之結果，亦不得逾越一般人所得理解之範圍，本法所指之『貨物
』一詞，向來均應視為專指動產而言，如何得以解為不動產？原處分將原告『提供房
屋』與他人使用收益，以收取代價之行為擬制為『提供貨物』與他人使用、收益，以
取得代價者，進而推定其為銷售勞務之營業人，顯已逾越上開法條所得理解之範圍，
亦屬率斷，顯有不當。二、又原告係一商業團業，並非營利團體，雖依營業稅法第四
十三條第三款之規定『營業人有左列情形之一者，主管稽徵機關得依照查得之資料，
核定其銷售額及應納稅額並補徵之：一、．．．三、未辦妥營業登記，即行開始營業
，或已申請歇業仍繼續營業，而未依規定申報銷售額者。』即可科處罰鍰，然原告為
一商業團體，其與營利團體尚屬有間，且亦非營業人，縱原告欲辦理營業登記，依現
行登記規則並非得許可，故原處分對此似有誤會，仍稱『自應依法辦理營業登記』等
云云，實有不當，若欲課稅而使用發票，亦只能以『設籍課稅』之方式為之，原處分
不察，遽為處罰，實有不當之處。三、再者，此『不動產租金』，自八十一年起至八
十五年止，原告皆依法繳納所得稅，此有各類所得扣繳暨免扣繳憑單附卷可稽，至於
是否仍應依法辦理申報，原告因對稅法之修正及相關法令未甚瞭解，曾於七十九年一
月二日以南市西藥總榮字第三七號函請被告釋示，而被告亦以七十九年一月十九日南
市稅工字第二五四五號函覆，其稱不動產租金得暫免辦理年度結算申報，對於是否應
另行開立發票繳納營業稅卻隻字未提，實已有可歸責之因在先，蓋被告本負各類稅務
相關事宜之責，若原告本應繳納營業稅自當另為告知，非可徒以『．．．查該函雖函
復原告有關不動產租金收入，可依財政部六十九年一月二十五日台財稅第三○七七
二號函規定，暫免辦年度結算申報，惟查上開函復僅係關於營利事業所得稅問題之答
復，與原告未詢問之營業稅問題無關．．．』等詞以卸責，若依法確應繳納營業稅，
而無繳納所得稅之義務，至少即應將原告先前所繳之所得稅加以退還，並告知需另行
補繳營業稅，以盡被告權責機關之義務，不料，其予原告錯誤信賴基礎，既未退稅亦
未為任何之告知，教原告如何得以信賴稅捐機關？如何繳納稅款？如何預測遭不測之
損害呢？依八十八年新公布之行政程序法第八條之規定即明定「行政行為，應以誠實
信用之方法為之，並應保護人民正當合理之信賴。」其內容主要建立在主觀的「善意
」與客觀的「衡平」兩項基礎上，如今亦被視為公法上的重要原則，不僅行政機關於
執行職務應予注意，而且人民在行使或保護權利時，亦應予以正視，然被告卻置上揭
原則於不顧，竟以「未詢問」為由予以卸責，實已有不當，原處分亦難謂合法。四、
末查，再訴願決定認定已善盡告知義務，則原告仍應受行政罰之制裁，惟被告所為之
釋令，既未送達於原告，且是否有經首長簽署，並登載於政府公報發布以善盡告知義
務，甚有可疑，自難以此為由，強認原告難卻過失之責，此外，參照所謂「正當法律
程序」原則，被告所為此具有影響原告權益之釋令，其至少必盡先行告知義務，始可
對原告產生拘束之效力，至於其主張「有利用廣播電台宣導、隨時對外發布新聞稿等
」，究為何時利用廣播？何時發布新聞？對於原告對該法令已知悉自應盡其舉證之責
，非可僅以一方說詞強令原告負責，且其稱有「致函各商業總會」，惟商業總會本與
原告分屬不同之團體，其亦未有再行通知原告，令原告實難知悉該釋令之內容，顯無
過失可言，若仍科以行政罰，實已違反上揭所示之行政法一般法律原則！綜上，原處
分有諸多不當之處，其顯難以維持，縱認其合法，參酌原告先前皆有依法繳納所得稅
，且事後亦已依法補交營業稅，若仍科處三倍之罰鍰，其行使裁量權則有違反比例原
則之虞。為此，請判決撤銷原處分，訴願及再訴願決定，並行言詞辯論等語。
被告答辯意旨略謂：一、補徵營業稅部分：(一)、查本件原告未依規定申請營業登記，
而擅自營業，將其所有坐落臺南市○○路一七六號房屋出租，依據租賃所得清單，其
由承租人以租賃扣繳所得計八十一年三七二、○○○元、八十二年二、六九八、○○
○元、八十三年六○○、○○○元、八十四年六○○、○○○元、八十五年查得六○
○、○○○元，未依規定開立統一發票報繳營業稅，違章事證已臻明確，有原告營利
事業租賃所得清單及已向公庫繳納各年度營業稅額繳款書影本附卷可稽，被告乃依營
業稅法第三條第二項之規定補徵營業稅二四三、五○○元，並無不合。次查，有關依
法成立之工商團體，應如何適用營業稅法第八條第一項第十一款及相關規定，免徵營
業稅等事項乙案，業經財政部以八十五年九月二十五日台財稅第八五一九一七二七六
號函各商業總會、工業總會函釋有案；事實上，為維護納稅人權益減少爭議，對於新
修正公布之釋令亦均有利用廣播電台特約時間插播宣導外，並隨時對外發布新聞稿以
提高業者對於租稅法令之認識。惟是項教育宣導活動係行政指導性質，並無強制性，
亦非未參與是項活動，即可獲阻卸違法效力。本案原告之違章行為縱非故意，惟其疏
忽過失之責，仍屬難卻，依據司法院釋字第二七五號解釋，應受行政罰之行為，僅須
違反禁止規定或作為義務，而不以發生損害或危險為其要件，推定為有過失，原告於
不能舉證證明自己無過失，即應受處罰。至原告主張被告七十九年一月十九日南市稅
工字第二五四五號函答覆不動產租金收入者暫免辦理年度結算申報，而需另行申請發
票繳納營業稅隻字未提乙節，查該函雖函復原告有關不動產租金收入，可依財政部六
十九年一月二十五日（）台財稅第三○七七二號函規定，暫免辦年度結算申報，惟
查上開函復係關於營利事業所得稅問題之答覆，與原告未詢問之營業稅之問題無關。
查非營利為目的之事業、機關、團體、組織，有銷售貨物或勞務者為營業人，亦即依
法應申請營業登記報繳營業稅前揭營業稅法已規定甚明，況租稅乃係分稅立法原則，
有關依法成立之工商團體應如何適用營業稅法第八條第一項第十一款既有相關規定，
自不容原告以不知而免其責。原核定銷售額漏未將其內含稅予以扣除，被告遂於八十
七年五月十二日以八十七南市稅法字第六五二八七號復查決定變更核定營業稅額為二
三一、九○五元。原告所訴自亦不足採。二、違反營業稅法科處罰鍰部分：本件被告
以原告未依規定申請營業登記，自八十一年至八十五年止出租房屋收取租金共四、八
七○、○○○元，未報繳營業稅。經被告於八十六年六月十七日查獲，乃依首揭規定
按所漏稅額二四三、五○○元處以三倍之罰鍰計七三○、○○○元，嗣經復查時，以
原告於裁罰處分核定前已於八十六年八月五日補繳稅款在案，惟未具承諾書，乃扣除
前述內含營業稅後，依據財政部八十六年八月十六日台財稅第八六一九一三二八○號
函修正「稅務違章案件裁罰金額或倍數參考表」有關營業稅法第五十一條第一款規定
之三倍裁罰倍數，變更罰鍰金額為六九五、七○○元，查其裁罰倍數均在前揭營業稅
法第五十一條規定之法令範圍內，符合行政裁量之平等及比例原則，本案所裁處之罰
鍰倍數並無情輕法重問題，原處分並無違誤不當，復查決定遞予維持均無不妥，原告
所稱各節顯無足採。請駁回原告之訴等語。
    理  由
一、關於補徵營業稅部分：
按「在中華民國境內銷售貨物或勞務及進口貨物，均應依法課徵營業稅。」及「營業
人有左列情形之一者，主管稽徵機關得依照查得之資料，核定其銷售額及應納稅額並
補徵之：一、．．．三、未辦妥營業登記，即行開始營業，或已申請歇業仍繼續營業
，而未依規定申報銷售額者。」分別為營業稅法第一條及第四十三條第一項第三款所
明定。本件原告未依規定申請營業登記，而擅自營業，將其所有坐落臺南市○○路一
七六號房屋出租，依據租賃所得清單，其由承租人以租賃扣繳所得計八十一年三七二
、○○○元、八十二年二、六九八、○○○元、八十三年六○○、○○○元、八十四
年六○○、○○○元、八十五年查得六○○、○○○元，未依規定開立統一發票報繳
營業稅，違章事證已臻明確，有原告營利事業租賃所得清單及已向公庫繳納各年度營
業稅額繳款書影本附卷可稽，被告乃核定補徵營業稅二四三、五○○元。原告不服，
申經復查結果以原核定銷售額漏未將其內含稅予以扣除，遂於八十七年五月十二日八
十七南市稅法字第六五二八七號復查決定變更核定營業稅額為二三一、九○五元。揆
諸首揭規定，洵非無據。原告雖為右述主張，惟按非以營利為目的之事業、機關、團
體、組織，有銷售貨物或勞務者，即為營業人，亦為營業稅之納稅義務人。又提供貨
物與他人使用、收益以取得代價者，為銷售勞務，此觀營業稅法第六條第二款、第三
條第二項規定甚明。本件原告係一團體（社團法人），其提供房屋與他人使用收益，
以收取代價之行為，即為「銷售勞務」，自應依法辦理營業登記，並報繳營業稅，且
相關稅法亦無須先行輔導之特別要件規定，原告未依規定申請營業登記而營業，自有
未合。次查，有關依法成立之工商團體，應如何適用營業稅法第八條第一項第十一款
及相關規定，免徵營業稅等事項乙案，亦經財政部以八十五年九月二十五日台財稅第
八五一九一七二七六號函各商業總會、工業總會函釋略以：營業稅法第六條第二款規
定，非以營利為目的之事業、機關、團體、組織，有銷售貨物或勞務者為營業人，亦
即同法第二條第一款規定之納稅義務人，應依營業稅法第二十八條規定，於開始營業
前向主管稽徵機關申請營業登記，因此，上開非以營利為目的之工商團體，如有銷售
貨物或勞務，應依法辦理營業登記，除符合同法第八條第一項第十一款規定，銷售與
會員之貨物或勞務及政府委託其代辦之業務，得免徵營業稅外，應依法課徵營業稅。
至工商團體如僅有入會費、常年會費、孳息及捐贈收入而無其他銷售貨物或勞務之行
為，可免辦營業登記及免繳納營業稅．．．至於銷售與非會員部分，除應依法課徵營
業稅外，並應依法開立統一發票，致商業總會、工會總會有案。原告既有銷售貨物或
勞務即為營業人，則依營業稅法第六條第二款、第三條第二項前段規定，即應依法繳
稅，所稱不知有前揭函釋云云，尚非可採。
二、關於違反營業稅法科處罰鍰部分：
按「納稅義務人，有左列情形之一者，除追繳稅款外，按所漏稅額處一倍至十倍罰鍰
，並得停止其營業．．．一、未依規定申請營業登記而營業者。」為營業稅法第五十
一條第一款所明定。查原告未依規定申請營業登記，自八十一年至八十五年止出租房
屋收取租金共四、八七○、○○○元，未報繳營業稅，經被告於八十六年六月十七日
查獲，乃依首揭規定按所漏稅額二四三、五○○元處以三倍之罰鍰七三○、○○○元
，惟以原告於裁罰處分核定前已於八十六年八月五日補稅款在案，乃於復查時扣除前
述內含營業稅後，變更補徵營業稅二三一、九○五元，罰鍰為六九五、七○○元，揆
諸前開規定，洵無不合。原告固謂伊已繳納營業稅，被告竟仍論處三倍罰鍰，有違比
例原則云云，惟查原處分係審酌違章情狀，適用稅務違章裁罰金額或倍數參考表規定
予以處罰，並無不合，亦與比例原則無違，原告主張，應非可採。綜上所述，原告主
張各節，並非可採。原處分核無違誤。一再訴願決定遞予維持，俱無不合。原告之訴
為無理由，應予駁回。又本件事證已臻明確，尚無為言詞辯論之必要，併此明。
據上論結，本件原告之訴為無理由，爰依行政訴訟法施行法第二條、行政訴訟法第九
十八條第三項前段，判決如主文。
中    華    民    國      九十      年    十一        月    八          日
                    最 高 行 政 法 院  第 四 庭
                                審 判 長 法  官      葉  振  權
                                         法  官      蔡  進  田
                                         法  官      吳  錦  龍
                                         法  官      劉  鑫  楨
                                         法  官      吳  明  鴻
右  正  本  證  明  與  原  本  無  異
                                         法院書記官  莊  俊  亨
中    華    民    國      九十      年      十一      月      九        日


司法院資訊處製作；財團法人民間司法改革基金會備份。
